【裁判字號】    97,自,117
【裁判日期】    971230
【裁判案由】    偽造文書等
【裁判全文】
臺灣臺北地方法院刑事判決               97年度自字第117號
自  訴  人  甲○○
自訴代理人  徐國勇律師
            黃育勳律師
被      告  乙○○
選任辯護人  羅啟恆律師
            粘毅群律師
            李文中律師
上列被告因偽造文書等案件，經自訴人提起自訴，本院判決如下
：
    主  文
乙○○無罪。
    理  由
一、自訴意旨略以：被告乙○○與被告丙○○基於行使偽造私文
    書及意圖為自己不法所有之犯意，先於民國95年8月16日向
    美國在臺協會公證人偽稱被告丙○○為「單身」，並由公證
    人作成被告丙○○為單身之虛偽公證書，再於95年9月12日
    在加州洛杉磯，將自訴人所出資購買而信託於被告丙○○名
    下之位於美國加利福尼亞州阿凱迪亞市○○○○○路730號
    之房地，作成正式登記而變更為被告丙○○與被告乙○○聯
    名共有，惟按美國加州家庭法第760條規定: 「除非有不同
    法令，所有的財產、房地產或個人資產，不管坐落在哪，居
    住在加州，且配偶一方在婚姻中取得的，都是共同財產」，
    而自訴人與被告丙○○確為夫妻，此為被告乙○○所不否認
    ，且被告乙○○自美返臺渡假時，必與自訴人及被告丙○○
    住在敬業一路家中，對兩人之婚姻關係更無從諉為不知，縱
    上開美國房地名義上登記為被告丙○○所有，但財產變動仍
    須自訴人出具書面同意，而被告乙○○於95年8月16日於美
    國在臺協會完成偽造文書，走出在臺協會，身懷已偽造完成
    之文書時，即已著手侵占罪之犯行，而在未遂狀態中，是被
    告乙○○與被告丙○○有犯意聯絡及行為分擔，為共同正犯
    ，因認被告乙○○涉有刑法第216條、第210條之行使偽造私
    文書罪嫌及第335條第2項之侵占未遂罪嫌。
二、按犯罪事實應依證據認定之，無證據不得推定其犯罪事實；
    不能證明被告犯罪者，應諭知無罪之判決，刑事訴訟法第
    154條第2項、第301條第1項分別定有明文。刑事訴訟法上所
    謂認定犯罪事實之證據，係指足以認定被告確有犯罪行為之
    積極證據而言，如未能發現相當證據或證據不足以證明，自
    不能以推測或擬制之方法，以為裁判基礎；又認定犯罪事實
    所憑之證據，雖不以直接證據為限，間接證據亦包括在內；
    然而無論直接或間接證據，其為訴訟上之證明，須於通常一
    般之人均不致有所懷疑，而得確信其為真實之程度者，始得
    據為有罪之認定，倘其證明尚未達到此一程度，而有合理之
    懷疑存在時，即不能為被告有罪之認定，而應諭知無罪之判
    決（最高法院29年上字第3105號、40年臺上字第86號、76年
    臺上字第4986號判例意旨參照）。
三、本件自訴意旨認被告涉犯前揭罪嫌，無非以自證一「被告及
    丙○○偽稱丙○○為單身之公證書影本」、自證二「95年9
    月12日加州洛杉磯作成正式登記證明影本」、自證三「系爭
    美國房地變更為丙○○及乙○○聯名共有之證明影本」、自
    證四「美國Firsttrade之聲明書」、自證五「美國加州家庭
    法第760條中英文規定影本」、自證六「自訴人與丙○○為
    夫妻之中華民國戶籍謄本」資為論據。
四、訊據被告乙○○固坦承曾與丙○○前往美國在臺協會，惟堅
    決否認有何上開犯行，辯稱：伊不清楚母親丙○○為何要將
    美國房子聯名登記給伊，當天伊早上起床，母親就叫伊開車
    帶她出門，因為伊在臺灣時間不久，對路不熟，所以都是由
    母親告訴伊如何走，是母親指示伊到美國在臺協會，伊是到
    那邊才知道那是美國在臺協會，進去之後母親拿一份文件跟
    美國在臺協會的人說話，伊當時坐的位置聽不見他們在說什
    麼，但看得見他們，伊看見母親招手叫伊過去，裡面的人問
    伊叫什麼名字，伊就說出名字，講完之後，就叫伊回去坐著
    ，後來母親就就給伊一份文件，伊也沒有看內容，後來伊將
    文件帶回美國辦理，伊都不知道是要辦理登記，是交給母親
    的代書朋友，當他打開時，伊才知道是登記，且美國的房子
    一直都是母親出資購買的，伊以美國人的身份在美國買賣美
    國房子，不知道與臺灣有何關係，自訴人所指伊侵占的房子
    位在美國，並非中華民國管轄範圍內，亦無刑法第5條之適
    用，又伊從小就在美國，沒看過母親與自訴人是否有婚姻的
    公開儀式，若只是登記結婚，因伊都在美國就更不會知道自
    訴人與母親的婚姻關係，且母親也不會提他們的婚姻關係，
    母親的單身宣示也非伊所為，自訴人所提證據上亦無伊之簽
    名，該簽名是丙○○本人親自簽名，而美國在臺協會的人員
    也非我國法律上的公務員等語。
五、按行使偽造文書罪之構成，以所行使者係偽造之文書為必要
    ，而偽造文書罪，必須有偽造行為（即冒用製作人名義製作
    文書之行為），又刑法第210條之偽造文書，以無制作權之
    人冒用他人名義而制作該文書為必要，如果行為人對於此種
    文書，本有制作之權，縱令其不應制作而制作，亦無偽造之
    可言（最高法院70年臺上字第1968號判決要旨、24年上字第
    5458號判例參照）。本件自訴人所訴被告乙○○有於95 年8
    月16日在美國在臺協會臺北辦事處偽造文書犯行等情，經查
    自訴人所提出之美國在臺協會公證書，係由美國在臺協會臺
    北辦事處人員Jocelyn M. Sinderlar所製作，此亦為自訴人
    及自訴代理人所不爭執，而系爭公證書本屬美國在臺協會臺
    北辦事處人員有權製作之文書，依前開判例說明，系爭公證
    書當非屬偽造之文書；又美國在臺協會臺北辦事處人員亦
    非屬刑法第10條第2項規定之公務員身份，則縱或被告乙○
    ○與丙○○於上揭時地對美國在臺協會人員有虛偽宣稱單身
    之行為，而致該人員將不實事項登載於職務上所掌之文書，
    亦無由構成刑法第214條之使公務員登載不實罪，是縱被告
    乙○○持以行使之，自無以構成行使偽造私文書罪。
六、又自訴人所訴被告乙○○於95年8月16日步出美國在臺協會
    ，身懷已偽造完成之系爭公證書時，即已著手侵占罪之犯行
    ，而屬侵占未遂犯等情，查系爭公證書非屬偽造之文書，已
    如前述，而被告乙○○單純持有系爭公證書之行為，尚難論
    以使財產法益達於遭受侵害之危險程度，則依刑法保護法益
    之觀點，被告乙○○持有系爭公證書之行為，既未使系爭美
    國房地所表徵之財產法益陷於危險，自難謂其已著手於侵占
    行為而達於侵占未遂之程度。至自訴人所指被告乙○○返美
    並於95年9月12日完成變更美國房地為自己與丙○○聯合所
    有時，則成立侵占既遂罪，查自訴人所指被告乙○○變更美
    國房地所有人登記之行為地非在中華民國領域範圍內，而刑
    法第335條之罪非屬同法第5條所指在中華民國領域外犯罪，
    適用中華民國刑法之各罪之一，且普通侵占罪亦非屬最輕本
    刑為三年以上有期徒刑之罪，亦無以依刑法第7條規定而適
    用我國刑法論處，附此敘明。
七、綜上所述，本件依自訴人所提出之證據，並無法使本院確信
    被告乙○○確有自訴人所指上開罪嫌，而有合理之懷疑。此
    外，本院復查無其他積極證據足認被告有自訴人所指之上述
    犯行，揆之首開說明，自應為無罪之諭知。
據上論斷，應依刑事訴訟法第343條、第301條第1項，判決如主
文。
中    華    民    國    97    年    12    月    30    日
                  刑事第八庭審判長法  官  陳德民
                                  法  官  詹慶堂
                                  法  官  楊蕙芬
以上正本證明與原本無異。
如不服本判決應於收受送達後10日內向本院提出上訴書狀，並應
敘述具體理由；其未敘述上訴理由者，應於上訴期間屆滿後20日
內向本院補提理由書（均須按他造當事人之人數附繕）「切勿逕
送上級法院」。
                                  書記官  馬正道
中    華    民    國    97    年    12    月    30    日


司法院資訊處製作；財團法人民間司法改革基金會備份。
